【裁判字號】    89,訴,1839
【裁判日期】    890726
【裁判案由】    確認租賃關係不存在
【裁判全文】
臺灣臺北地方法院民事判決  八十九年度訴字第一八三九號
    原      告  陽信商業銀行股份有限公司  台北市○○區○○路一段八十八號
    法定代理人  丙○○
    訴訟代理人  甲○○
    被      告  乙○○
                丁○○
    右二人訴訟代理人  洪戩穀  律師
右當事人間確認租賃關係不存在事件，本院判決如左：
    主    文
確認被告間就坐落台北市○○區○○段二小段○四○五─○○○○地號土地及其上建
物即門牌台北市○○○路○段二二號四樓房屋之租賃關係不存在。
訴訟費用由被告負擔。
    事    實
甲、原告方面：
  壹、聲明：如主文所示。
  貳、陳述：
    一、被告乙○○於民國（下同）八十七年一月二十三日與原告訂立借貸契約，為
        擔保借款之清償，將如主文所示之不動產設定抵押權予原告，詎被告乙○○
        屆期無法清償，經原告聲請拍賣抵押物，由鈞院以八十八年度民執玄字第一
        六五一七號執行拍賣中，惟被告二人於鈞院查封時，主張有租賃關係，致標
        的物無法點交，拍賣時無人應買，有影響原告法律上之利益。
    二、被告乙○○於設定抵押時，曾出具切結書保證無任何租賃關係，原告亦派員
        至現場勘明，並無被告丁○○居住之事實。又被告乙○○提出之租契約書日
        期為八十七年一月一日，而抵押權設定之時間為八十七年一月二十日，相差
        日期過於巧合，並與被告乙○○擔保事項不符，且其契約期間又訂為五年，
        意圖規避修正後民法第四百二十五條第二項適用之原則。為此主張彼等通謀
        虛偽意思行為而無效。
  、證據：
    一、切結書影本一份。
    二、租賃契約書影本一份。
乙、被告方面：
  壹、聲明：原告之訴駁回、訴訟費用由原告負擔。
  貳、陳述：
    一、原告主張被告二人間之租賃契約為假契約，然契約為法律關係發生之原因，
        即法律關係本身，且契約有效與否本屬一種法律適用問題，不得為確認之訴
        之訴訟標的。
    二、原告之主張，僅足證明系爭房地在法院拍賣中無人應買，非謂訂有租賃契約
        之系爭房地毫無財產上之價值，被告乙○○借款新台幣（下同）八百三十萬
        元，惟執行中鑑價為一千二百八十萬元，減價拍賣後為一千零二十萬元。依
        法原告非不得承受，則原告主張之租賃契約自無影響其法律上之利益。
丙、本院依職權調閱八十八年度執字第一六五一七號全卷、系爭房屋登記謄本既移轉
    登記申請資料。
    理    由
一、原告起訴主張：被告乙○○向原告借款，以系爭房屋設定抵押權供擔保，並切結
    無任何租賃關係，詎被告乙○○違約由原告聲請拍賣抵押物，於執行中被告丁○
    ○主張有租賃關係，致標的物無法點交，有影響原告法律上之利益，為此提起本
    訴等語；被告則以：契約為法律關係發生之原因，即法律關係本身，不得為確認
    之訴之訴訟標的，而原告主張僅證明系爭房地在法院拍賣中無人應買，非謂訂有
    租賃契約之系爭房地毫無財產上之價值，執行中經鑑定結果可知不動產價值甚高
    ，且原告非不得承受，其主張自無影響法律上之利益云云資為抗辯。
二、按確認法律關係之訴，非原告有即受確認判決之法律上利益者，不得提起之，民
    事訴訟法第二百四十七條第一項前段定有明文。上開條文所謂即受確認判決之法
    律上利益，係指因法律關係之存否不明確，致原告在私法上之地位有受侵害之危
    險，而此項危險得以對於被告之確認判決除去之者而言，故確認法律關係成立或
    不成立之訴，苟具備前開要件，即得謂有即受確認判決之法律上利益，縱其所求
    確認者為他人間之法律關係，亦非不得提起（最高法院四十二年台上字第一○三
    一號判例參照）。本件原告聲請法院執行拍賣被告乙○○所有之系爭不動產，因
    被告丁○○提出房屋租賃契約一份，主張就系爭房屋有租賃權存在，致兩造就系
    爭不動產之拍賣得否點交一事，有所爭議，進而影響原告對於被告乙○○債權之
    獲償可能性，故應認為原告就被告二人間是否存在租賃關係，有即受確認判決之
    法律上利益，並得為確認之訴標的，被告抗辯租賃關係不得為確定之訴之標的及
    原告無法律上之利益云云難認有據，合先敘明。
三、次按確認法律關係不存在之訴，如被告主張其法律關係存在時，應由被告負舉證
    責任（最高法院四十二年臺上字第一七○號判例參照）。本件原告主張被告間就
    系爭房屋之租賃關係不存在，經被告否認原告之主張，惟被告二人並未於本訴中
    提出證據以供本院調查認定。惟：
  (一)、被告丁○○於本院八十八年度執字第一六五一七號民事執行事件中提出房屋租
      賃契約書一份，主張被告丁○○就被告乙○○所有之系爭房屋有承租權存在，
      惟經本院調閱上開民事執行卷宗結果，系爭房屋於八十八年九月十五日經法院
      到場查封時，被告乙○○自認「房屋自用」，是系爭房屋果係由被告乙○○出
      租予被告丁○○使用，被告乙○○於執行法院調查時，豈會無所陳述，而被告
      乙○○抗辯：當時法院只問房子是不是我的，我說是，就叫我簽名云云，並未
      提出與陳述不同之證據以供斟酌，非可採信，則系爭房屋是否確由被告丁○○
      承租，即非無疑。
  (二)、次查觀諸上開房屋租賃契約書約定租期自八十七年一月一日起至九十二年九月
      一日止長達五年，有悖於一般租賃習慣，且查，被告於八十七年一月二十三日
      曾出具切結書一紙予原告，表明系爭房屋確無出租於第三人之意旨，並於抵押
      權設定契約書上載明「本約簽訂時，標的物未有租賃契約」，有原告提出之切
      結書一紙、抵押權設定契約書在卷為證，被告乙○○果於八十七年一月一日將
      系爭房屋出租予被告丁○○，又豈會可能於相隔二十餘日之時間，即出具與事
      實相反之切結書及抵押權設定契約書？被告乙○○雖以：代書當時叫我簽，我
      就簽等語。惟此對於權利、義務有重大影響之文件，被告乙○○既未否認簽名
      之真正，其對於內容不清楚之辯解殊背常理，經本院闡明是否傳訊對於有利之
      證人代書張幸松到院做證，被告亦表明不需要。是依前開舉證責任分配之說明
      ，被告對有利於己之事實，既未盡舉證之責，空言否認切結書之真實性非可採
      信。
  (三)、再查被告二人對於履行契約之陳述，被告乙○○自稱：契約書是在系爭房屋客
      廳簽約，當時被告丁○○三名子女在房間。．．．租金是一萬元，每月五日前
      付租金，這個月（指八十九年六月七日言詞辯論之時）五日他（指被告丁○○
      ）也有付租金，是在客廳付的云云，被告丁○○所陳：租約是在客廳簽的，當
      時有小孩在場，小孩跑來跑去，但至少有一位在客廳，租金是每月一日付，每
      月一萬元，租金付至這個月，也是這個月一日付的」等語，則被告二人之供述
      如下之差異：
    １、簽約時在場人數之不同，被告乙○○稱無其他人在場，被告丁○○陳有子女
        在場。
    ２、租金給付期限之不同，被告乙○○稱每月五日前給付，被告丁○○稱每月一
        日給付。
    ３、對於最近一次租金給付時間之不同，被告乙○○稱八十九年六月五日給付，
        被告丁○○稱八十九年六月一日給付。
      足徵該租賃契約書之真實性殊有可疑
  (四)、綜上所述，可知前述房屋租賃契約應係被告乙○○為抗拒強制執行，嗣後與被
      告丁○○通謀而虛偽成立者，依民法第八十七條第一項前段之規定，該租賃契
      約應屬無效。又被告既不能舉證證明就系爭房屋之租賃關係存在，揆諸首揭判
      例要旨及民事訴訟法第二百七十七條前段規定自應承受敗訴判決之危險，原告
      之訴自屬有理由。
四、因本案事證已臻明確，兩造其餘主張陳述及所提之證據，均毋庸再予一一審酌，
    附此敘明。
五、據上論結，原告之訴為有理由，依民事訴訟法第七十八條、第八十五條第一項前
    段，判決如主文。
中      華      民      國    八十九    年      七      月    二十六    日
                                        民事第四庭法      官  洪  于  智
右為正本係照原本作成
如對本判決上訴，須於判決送達後廿日內向本院提出上訴狀
中      華      民      國    八十九    年      七      月    二十六    日
                                                  法院書記官  林  佳  蘋


司法院資訊處製作；財團法人民間司法改革基金會備份。
